臺灣臺中地方法院民事判決
110年度家繼簡字第66號
原      告  凱基商業銀行股份有限公司


法定代理人  龐德明  


訴訟代理人  王志堯  
            邱薪瑋  
被      告  張健展  
兼  上一人
法定代理人  謝玉眞  
被      告  張蔓馨    住○○市○○區○○○路○段000號00                          樓之0                        
法定代理人  詹素貞  
被      告  張雅婷  
上列當事人間代位請求分割遺產事件，本院於111年8月15日言詞
辯論終結，判決如下：
    主    文
一、被告就被繼承人張新明所遺如附表一所示遺產，應依附表一
    分割方法欄所載方法分割。
二、訴訟費用由被告按附表二所示應繼分比例負擔。
    事實及理由
甲、程序方面：
壹、按當事人喪失訴訟能力或法定代理人死亡或其代理權消滅者
    ，訴訟程序在有法定代理人或取得訴訟能力之本人，承受其
    訴訟以前當然停止；惟有訴訟代理人時不適用之；另承受訴
    訟人，於得為承受時，應即為承受之聲明，民事訴訟法第17
    0 條、第173 條及第175 條第1 項分別定有明文。本件訴訟
    繫屬中，原告之法定代理人變更為龐德明，業據原告提出經
    濟部函、凱基商業銀行股份有限公司變更登記表為證，其並
    於民國111年7月27日聲明承受訴訟，核符前開規定，應予准
    許。
貳、本件被告全體經合法通知，無正當理由，未於最後言詞辯論
    期日到場，核無民事訴訟法第386 條各款所列情形，按照家
    事事件法第51條準用民事訴訟法第385 條第1 項前段規定，
    爰依原告聲請，由其一造辯論而為判決。　　
乙、實體方面：
壹、原告起訴主張：
一、原告對被告張雅婷有新臺幣（下同）101,525元及利息之債
    權，且已依法取得執行名義。
二、被繼承人張新明於108年4月24日死亡，留有遺產如附表一所
    示，又其生前與配偶即被告謝玉眞育有訴外人張宇志，訴外
    人張宇志於102年3月26日死亡，由被告張健展、張蔓馨代位
    繼承，故被繼承人張新明之繼承人即被告全體，應繼分如附
    表二所示。
三、就附表一所示遺產，原告欲提起強制執行，惟因系爭遺產未
    分割前屬全體繼承人公同共有，無法進行拍賣，上開情況顯
    已妨礙債權人對被告張雅婷財產之強制執行，為此依民法第
    242 條、第1164條規定，代位被告張雅婷請求裁判分割被繼
    承人張新明所遺如附表一所示之遺產，分割方法如附表一分
    割方法欄所示等語。
四、並聲明：如主文所示。　　
貳、被告抗辯：
一、被告謝玉眞、張健展抗辯稱：被告張雅婷不願意清償對原告
    之債務，被告謝玉眞要幫被告張雅婷清償債務，被告張雅婷
    又不肯簽署拋棄財產權同意書等語。　
二、被告張蔓馨、張雅婷則未到場爭執，亦未提出書狀作何聲明
    或陳述。　
參、本院的判斷：
一、按遺產繼承人，除配偶外，依下列順序定之：一、直系血親
    卑親屬。二、父母。三、兄弟姊妹。四、祖父母；前條所定
    第一順序之繼承人，以親等近者為先；同一順序之繼承人有
    數人時，按人數平均繼承；配偶有相互繼承遺產之權，其應
    繼分，依左列各款定之：一、與第一千一百三十八條所定第
    一順序之繼承人同為繼承時，其應繼分與他繼承人平均，民
    法第1138條、第1139條、第1141條前段、第1144條第1 款分
    別定有明文。次按繼承人有數人時，在分割遺產前，各繼承
    人對於遺產全部為公同共有。繼承人得隨時請求分割遺產，
    但法律另有規定或契約另有訂定者，不在此限，民法第1151
    條、第1164條亦定有明文。
二、本件原告主張被繼承人張新明於108年4月24死亡，遺有如附
    表一所示之遺產，及被告為被繼承人張新明之全體繼承人，
    應繼分比例如附表二所示，如附表一所繼承之不動產，並無
    不能分割之情形，亦無不分割之約定，但迄未協議分割等事
    實，業據提出戶籍謄本、繼承系統表、全國財產稅總歸戶財
    產查詢清單、土地登記第一類謄本、臺中市地籍異動索引為
    證，並有臺中市政府地方稅務局東勢分局109年6月12日中市
    稅勢分字第1094102754號函暨所附房屋稅課稅明細表、臺中
    市東勢地政事務所109年6月12日中東地一字第1090005311號
    函暨所附土地登記申請書、財政部中區國稅局遺產免稅證明
    書等件在卷可稽。且為被告謝玉眞、張健展所不爭執。被告
    張蔓馨、張雅婷則未到庭爭執，亦未提出書狀作何聲明或陳
    述，依民事訴訟法第280 條第3 項規定，應視同自認。據上
    ，原告此部分主張，自堪信為真實。　　
三、復按債務人怠於行使其權利時，債權人因保全債權，得以自
    己之名義，行使其權利，民法第242 條前段有明定。在本件
    中，原告主張其對被告張雅婷有101,525元及利息之債權乙
    情，業據其提出本院100年度司執字第103095號債權憑證在
    卷可稽。而被告張雅婷因繼承而取得公同共有如附表一所示
    之不動產，並無不能分割之情形，亦無不分割之約定，惟因
    被告張雅婷怠於行使遺產分割請求權，致原告無法就被告張
    雅婷分得部分執行，揆諸前揭說明，原告為保全其對被告張
    雅婷之債權能獲得清償，自有依民法第242 條之規定，代位
    行使被告張雅婷之遺產分割請求權，提起本件訴訟之必要。
    故而，原告代位被告張雅婷行使對被繼承人張新明所遺如附
    表一所示不動產之分割請求權，於法有據，為有理由。
四、再按在公同共有遺產分割自由之原則下，民法第1164條前段
    所稱之「得隨時請求分割」，依同法第829 條及第830 條第
    1 項規定觀之，自應解為包含請求終止公同共有關係在內，
    俾繼承人之公同共有關係歸於消滅而成為分別共有，始不致
    與同法第829 條所定之旨趣相左，庶不失繼承人得隨時請求
    分割遺產之立法本旨。換言之，終止遺產之公同共有關係，
    既應以分割方式為之，則將遺產之公同共有關係終止改為分
    別共有關係，性質上自亦屬分割遺產方法之一（最高法院82
    年度台上字第748 號、93年度台上字第2609號判決意旨參照
    ）。基此，原告主張被告公同共有被繼承人張新明所遺如附
    表一所示不動產，應按如附表二所示應繼分比例採取分別共
    有方式分割，本院審酌原告所主張之前揭分割方案於法無違
    ，且僅係將公同共有改為分別共有，並不損及被告之利益，
    況被告若取得分別共有，對於所分得之應有部分均得以自由
    單獨處分、設定負擔，反而對於被告較為有利，又被繼承人
    張新明死亡迄今已有相當時日，就其所留遺產迄未能分割，
    致公同共有關係久延，顯然影響彼此權益，再斟酌本件繼承
    發生之經過、共有物之性質、使用現況、經濟效用等情狀，
    認原告所提分割方案，即被繼承人張新明所遺如附表一所示
    不動產按如附表二所示應繼分比例採取分共有方式分割，應
    屬妥當，爰判決如主文第一項所示。
五、末按任何繼承人均得隨時請求分割遺產，已如前述。本件被
    告全體既因本件訴訟而得解消繼承被繼承人張新明所遺如附
    表一所示遺產之公同共有關係，皆受有利益，自均應分擔本
    件之訴訟費用。故本件訴訟費用應由被告依如附表二所示應
    繼分比例分擔，方屬公允，爰諭知如主文第二項所示。　　
肆、訴訟費用負擔之依據：家事事件法第51條，民事訴訟法第78
    條、第85條第1 項但書。
中　　華　　民　　國　　111 　年　　8 　　月　　29　　日
                  家事法庭      法  官  陳斐琪
以上正本係照原本作成。
如對本判決上訴，須於判決送達後20日之不變期間內，向本院提
出上訴書狀（須附繕本）。如委任律師提起上訴者，應一併繳納
上訴審裁判費。
中　　華　　民　　國　　111 　年　　8 　　月　　29　　日
                                書記官  張捷菡

附表一：被繼承人張新明之遺產
編號 種類      遺產項目 權利範圍 分割方法 1 土地 臺中市○○區○○○段000地號 1/8 由被告按附表二所示之比例分割為分別共有 2 土地 臺中市○○區○○○段00000地號 1/8 同上 3 土地 臺中市○○區○○○段00000地號 1/8 同上 4 土地 臺中市○○區○○○段000000地號 1/8 同上 5 土地 臺中市○○區○○○段00000地號 全部 同上 6 建物 門牌號碼：臺中市○○區○○街○○○巷0號（未辦理建物所有權第一次登記之建物）之事實上處分權 全部 同上 

附表二：被繼承人張新明之全體繼承人即被告之應繼分比例
編號 繼  承  人 應繼分 1 被告謝玉眞 1/3 2 被告張健展 1/6 3 被告張蔓馨 1/6 4 被告張雅婷 1/3 合計  1